最高法院刑事判決　　　　　　　九十六年度台上字第一九六號
上　訴　人　台灣高等法院台中分院檢察署檢察官
被　　　告　甲○○
　　　　　　　　　　號
　　　　　　乙○○
　　　　　　　　　　號
共　　　同
選任辯護人　張績寶律師
上列上訴人因被告等違反商業會計法等罪案件，不服台灣高等法
院台中分院中華民國九十二年十一月二十八日第二審判決（九十
二年度上訴字第一一０六號，起訴案號：台灣南投地方法院檢察
署九十一年度偵字第二二四、二二五號），提起上訴，本院判決
如下：
    主  文
原判決撤銷，發回台灣高等法院台中分院。
    理  由
本件原判決撤銷第一審科刑之判決，改判諭知被告等無罪之判決
，固非無見。
惟查：(一)、本件第一審法院曾將峻茂彩色印刷股份有限公司（下
稱峻茂公司）民國八十六年、八十七年、八十八年三年度之日記
帳、總分類帳、營業人銷售額與稅額申報書、台灣省政府建設廳
第三科案卷、日聯三商股份有限公司應收票據明細表、峻茂公司
購入機械相關資料及本案全卷囑託會計師鑑定，鑑定結果認為：
就銀行存款、機械設備、利息支出、應收、應付款項、股本等科
目等項目，峻茂公司分別有未按發生次序逐日登帳、虛增資產總
額、不符一般公認會計原則、記載不實、以不實事項記入帳冊等
情，有卷附鑑定報告書可憑。原判決以本件送鑑之日記帳等或屬
內部營運參考用之帳冊，或無原始憑證正本等，故未能複核八十
六年、八十七年、八十八年財務報表所載之盈餘數字是否正確，
認該鑑定報告無鑑定價值，不足採為不利被告等之證據；惟按商
業以每年一月一日起至十二月三十一日止為會計年度，財務報表
之編製依會計年度為之。又各項會計憑證，除應永久保存或有關
未結會計事項者外，應於年度決算程序辦理終了後，至少保存五
年。各項會計帳簿及財務報表，應於年度決算程序辦理終了後，
至少保存十年。但有關未結會計事項者，不在此限。被告等行為
時之商業會計法第六條、第三十條、第三十八條分別定有明文。
被告甲○○、乙○○既分別為峻茂公司之負責人、會計，對前開
規定自無不知之理，而第一審送請鑑定之帳冊等資料，係檢察官
於八十九年四月十八日至現場搜索扣押及函請金融機關檢送而取
得，均已在八十八年會計年度終了之後，而鑑定報告固然指稱鑑
定本案所受之限制：當事人所提供之交易資料，無原始憑證正本
、傳票、八十六、八十七、八十八年三個年度之薪資印領清冊及
出勤卡等紀錄，與全部所有公司名義銀行存款往來明細表、存摺
、支票付款明細對帳單、支票存根等物，究竟係根本就無該原始
憑證正本、傳票等物，抑或為被告所保管而未提出？且若屬後者
，何以不能命被告等提出再送鑑定？上情與被告等是否構成罪責
至有關連，原判決未詳予調查遽為有利被告等之認定，即有應於
審判期日調查之證據未予調查之違誤。再者被告甲○○於第一審
已供稱：帳冊是實在，並對扣案之傳票、帳冊等供稱沒有意見，
被告乙○○亦稱都是公司留存之單據等語（見第一審卷第二五、
七一頁），則送請鑑定之扣案傳票、帳冊等，似為真正，原判決
竟認或屬內部營運參考用之帳冊，以其為基礎之鑑定報告並無證
據價值云云，並未說明其依據及理由，亦有判決不備理由之違誤
。(二)、又按非根據真實事項，不得造具任何會計憑證，並不得在
會計帳簿表冊作任何記錄；商業負責人應於會計年度終了後六個
月內，將商業之決算報表提請商業出資人、合夥人或股東承認。
商業出資人、合夥人或股東辦理前項事務，認為有必要時，得委
託會計師審核；代表商業之負責人應將各項決算報表備置於本機
構；商業之利害關係人，如因正當理由而請求查閱前項決算報表
時，代表商業之負責人於不違反其商業利益之限度內，應許其查
閱；商業之利害關係人得因正當理由，聲請法院選派檢查員，檢
查該商業之會計帳簿報表及憑證，商業會計法第三十三條、第六
十八條、第六十九條、第七十條分別定有明文，足認商業負責人
本即有備置決算報表及保管帳簿報表、憑證之責，且財務報表並
不以辦理營利事業所得稅申報者，始足認定真正；原判決以峻茂
公司未辦理八十八年度營利事業所得稅結算申報，自無提供該年
度資產負債表及損益表之事實，該鑑定報告就八十八年度資產負
債表及損益表併予鑑定，顯係根據真實性不明之資料為之云云，
似認公司資產負債表及損益表，須以辦理營利事業所得稅結算申
報者，始足認定為真正，其見解亦屬可議。以上或為上訴意旨所
指摘，或為本院得依職權調查之事項，應認原判決有撤銷發回更
審之原因。
據上論結，應依刑事訴訟法第三百九十七條、第四百零一條，判
決如主文。
中　　華　　民　　國　九十六　年　　一　　月　 十一 　日
                      最高法院刑事第七庭
                          審判長法官  呂　潮　澤
                                法官  吳　昆　仁
                                法官  孫　增　同
                                法官  趙　文　淵
                                法官  吳　　　燦
      本件正本證明與原本無異
                                      書  記  官
中　　華　　民　　國　九十六　年　　一　　月　 十八 　日
                                                Z
